臺灣板橋地方法院刑事判決　　　　　　100年度簡上字第421號
上　訴　人　高輝雄
即　被　告
上列上訴人即被告因妨害名譽案件，不服本院中華民國99年4 月
11日以100 年度簡字第1606號第一審簡易判決（聲請簡易判決處
刑案號：臺灣板橋地方法院檢察署100 年度偵字第3489號），提
起上訴，本院管轄之第二審合議庭判決如下：
    主  文
上訴駁回。
    事  實
一、高輝雄與高熹係父子關係，2人間具有家庭暴力防治法第3條
    第3 款所定之家庭成員關係，雙方因財產歸屬問題發生糾紛
    ，高輝雄向本院對高熹提起99年度重簡字第368 號民事訴訟
    ，請求高熹協同辦理所有權登記，而該民事事件於民國99年
    6 月2 日下午2 時50分許，在臺北縣三重市（現改制為新北
    市三重區○○○路○ 段145 號臺灣板橋地方法院三重簡易庭
    開庭審理時，明知於法庭上應僅就案情內容據理攻防，不可
    為與案情無關之人身攻擊，竟於法庭內有承審法官、書記官
    、律師及法院行政人員等多數人得共見共聞及不特定他人得
    隨時進入法庭內旁聽之狀況下，基於公然侮辱之犯意，以「
    在臺灣你這款算敗類」（臺語發音）等語辱罵高熹，足以貶
    損高熹之名譽、人格及社會評價。
二、案經高熹訴請臺灣板橋地方法院檢察署檢察官偵查後聲請簡
    易判決處刑。
    理  由
一、按被告以外之人於審判外之陳述，雖不符合同法第159 條之
    1 至第159 條之4 之規定，但經當事人於審判程序同意作為
    證據，法院審酌該言詞陳述或書面陳述作成時之情況，認為
    適當者，亦得為證據。當事人、代理人或辯護人於法院調查
    證據時，知有第159 條第1 項不得為證據之情形，而未於言
    詞辯論終結前聲明異議者，視為有前項之同意，刑事訴訟法
    第159 條第1 項及第159 條之5 分別定有明文。查本判決下
    列所引用之各該被告以外之人於審判外之陳述，雖屬傳聞證
    據，惟檢察官及被告於本院準備程序及審判期日中均表示無
    意見而不予爭執，且迄至言詞辯論終結前亦未再聲明異議，
    本院審酌上開證據資料製作時之情況，尚無違法不當之瑕疵
    ，亦認為以之作為證據應屬適當，依刑事訴訟法第159 條之
    5 規定，認前揭證據資料均有證據能力，合先敘明。
二、訊據上訴人即被告高輝雄固坦承其於99年6 月22日下午2 時
    50分許，在本院三重簡易庭開庭時，確曾對告訴人高熹出言
    稱：「在臺灣你這款算敗類」等語不諱，惟矢口否認有何公
    然侮辱犯行，辯稱：伊係告訴人的父親，伊因為一時情緒激
    動，才會以上開言語斥責告訴人，並沒有侮辱告訴人的意思
    云云。
三、經查：
  (一)被告於上開時、地，對告訴人稱「在臺灣你這款算敗類」等
    語之情，業據被告供承在卷，亦據告訴人於偵訊時指訴明確
    ，並經本院勘驗上開民事案件審理程序錄音光碟屬實，復有
    本院勘驗筆錄在卷可稽（見100 年度簡上字第421 號卷第29
    頁），此部分事實，堪以認定。
  (二)按刑法分則中公然二字之意義。祇以不特定人或多數人得以
    共見共聞之狀況為已足（司法院院字第2033號解釋意旨參照
    ）。又侮辱，乃謾罵嘲弄或其他輕蔑他人人格之行為，且行
    為人須出於主觀侮辱他人之犯意，以言語、文字或動作表示
    不屑、輕蔑或攻擊其人格之意思，而足以對於個人在社會上
    所保持之人格及地位，在客觀上業已達到貶損其名譽及尊嚴
    評價之程度。另所謂侮辱，乃對他人為輕蔑表示之行為，其
    內涵須具有足使他人在精神上、心理上有感受到難堪或不快
    之虞者，亦即侮辱行為本身須具有侵害他人感情、名譽之一
    般危險者；而是否符合侮辱之判斷，應顧及行為人之年齡、
    教育程度、職業與被害人之關係等情事。本案案發地點在本
    院三重簡易庭開庭時，被告與告訴人正處於該案承審法官公
    開審理上開案件之際，上開地點屬承審法官、書記官、律師
    、法院行政人員等多數人得共見共聞及不特定他人得隨時進
    入法庭內旁聽之公共空間，被告陳述上開言詞時，為不特定
    多數人所得共見共聞，而與公然之要件相符。且依教育部國
    語推行委員會編纂之重編國語辭典修訂本（網路版），所謂
    「敗類」係指敗壞同類，對群體有害或團體中品德敗壞或墮
    落之人，故上開言詞足以貶損告訴人之社會評價，為輕蔑他
    人、使人難堪之語，是以，被告以「敗類」詞語辱罵告訴人
    ，足使告訴人有受辱之感覺，乃眾所周知且能體會之事實，
    被告於行為時為具有相當智識及生活閱歷之成年人，自對此
    有所認識，而其仍在上開不特定人得共聞共見之場合，公然
    以上開粗鄙言詞辱罵告訴人，是其具有公然侮辱告訴人之犯
    意，應堪認定。
  (三)被告辯稱：伊是告訴人的父親，伊覺得伊對告訴人說上開言
    語應該沒有關係云云，惟查，被告雖係告訴人之父親，亦僅
    能於必要之範圍內實施懲戒權，且不得實施身體或精神上不
    法之侵害，此觀之民法第1085條與家庭暴力防治法第2 條第
    1 項、第2 項之規範意旨可明。被告在上開不特定人得共聞
    共見之場合，對告訴人稱「在臺灣你這款算敗類」等語，以
    上開粗鄙、羞辱性質之字句辱罵告訴人，已足使告訴人在精
    神上、心理上感受到難堪，更使不特定之觀覽被告所為上開
    字句之人，對告訴人個人在社會上之人格及地位，產生貶損
    之評價，而足以減損告訴人之聲譽，被告所為顯係直接對告
    訴人精神上實施不法之侵害，顯已逾越民法所規定父母對子
    女懲戒權實施之必要範圍，益徵被告上開所辯，無非卸責之
    詞，自不足取。
  (四)綜上所述，被告所辯顯係卸責之詞，殊無可採，本件事證明
    確，被告犯行堪以認定，應予依法論科。
四、按家庭暴力防治法所稱家庭暴力，係指家庭成員間實施身體
    或精神上不法侵害之行為；所謂家庭暴力罪，係指家庭成員
    間故意實施家庭暴力行為而成立其他法律所規定之犯罪，家
    庭暴力防治法第2 條第1 款、第2 款分別定有明文。查告訴
    人與被告係父子關係，業據彼等陳稱在卷，是其2 人即屬家
    庭暴力防治法第3 條第3 款規定之家庭成員，被告所為上開
    公然侮辱之犯行，亦屬家庭暴力防治法第2 條第2 款之家庭
    暴力罪（原審判決漏未引用家庭暴力防治法第2 條第1 款、
    第2 款之規定，應予補充），惟因家庭暴力防治法之上開條
    文並無罰則規定，被告犯行應依刑法公然侮辱罪之規定予以
    論罪科刑。是核被告所為，係犯刑法第309 條第1 項之公然
    侮辱罪。原審以被告犯行明確，依刑事訴訟法第449 條第1
    項前段、第3 項、第454 條第2 項，刑法第309 條第1 項、
    第41條第1 項前段，刑法施行法第1 條之1 第1 項、第2項
    前段之規定，並審酌被告與告訴人為父子關係，雙方之財產
    糾紛已進入民事審理程序，卻不思以理性和平方式進行訴訟
    上之攻擊防禦，竟於本院三重簡易庭開庭時，在公開法庭上
    以不堪之言詞辱罵告訴人，無視他人之人格尊嚴，法治觀念
    顯有不足，兼衡其素行、智識程度，犯罪之動機、目的、手
    段、所生損害於告訴人聲譽之程度及其犯後否認犯行，亦未
    與告訴人達成和解之態度等一切情狀，量處拘役20日，並諭
    知易科罰金之折算標準，其認事用法均無違誤，量刑亦屬適
    當，應予維持。被告上訴意旨猶執前詞否認犯行，指摘原審
    判決不當，為無理由，應予駁回。
據上論斷，應依刑事訴訟法第455 條之1 第1 項、第3 項、第36
8 條，判決如主文。
本案經檢察官張慶林到庭執行職務。
中    華    民    國    100     年     9    月    2  日
                  刑事第十一庭  審判長法  官  李君豪
                                      法  官  何燕蓉
                                      法  官  錢衍蓁
上列正本證明與原本無異。
不得上訴。
                                      書記官  劉靜慧
中    華    民    國   100    年    9     月    5     日
附錄本案論罪科刑法條全文：
中華民國刑法第309條
公然侮辱人者，處拘役或 3 百元以下罰金。
以強暴犯前項之罪者，處 1 年以下有期徒刑、拘役或 5 百元以
下罰金。